【裁判字號】    98,消債抗,195
【裁判日期】    980731
【裁判案由】    更生事件
【裁判全文】
臺灣板橋地方法院民事裁定           98年度消債抗字第195號
抗  告  人  甲○○
                        二
上列抗告人因消費者債務清理事件，聲請更生，對中華民國98年
5 月14日本院97年度消債更字第1797號裁定提起抗告，本院裁定
如下：
    主  文
抗告駁回。
抗告程序費用新台幣壹仟元由抗告人負擔。
    理  由
一、本件抗告人於原審聲請意旨略以：抗告人因有不能清償債務
    情事，於民國96年間依「中華民國銀行公會會員辦理消費金
    融案件無擔保債務協商機制」，與最大債權銀行永豐銀行達
    成分期還款協討議，自96年2 月起，分120 期，每有償還新
    台幣（下同）2 萬642 元，惟因抗告人每月僅有4 萬元之收
    入，因一致性協商費用高達2 萬6542元，扣除協商金額後每
    有僅剩1 萬3458元，此餘下金額，儘管抗告人早期營業額每
    月約有10萬元，惟近來經濟蕭條，多家民間客運公司多採超
    低優惠方式吸引客戶，使抗告人之生意減少，收入驟減，使
    協商金額無法繳納，係有不可歸責於己，致履行有重大果難
    之情形，爰依消費者債務清理條例之規定，聲請更生云云。
    嗣經原審以不符本條例第151 條第5 項、第6 項「不可歸責
    於己之事由，致履行顯有重大因難」之要件，又欠缺之要件
    亦屬無從補正為由，而駁回抗告人之聲請。抗告人不服，提
    起抗告，抗告意旨略以：(一)抗告人前於97年1 月7 日因罹患
    梗塞性腦中風、糖尿病及高血壓等病症而全院治療，有97年
    7 月10日衛生署台北醫院診斷證明書可按，該診斷證明書之
    醫囑亦載明「病患因上述疾病，於97年1 月7 日至97年1 月
    11是住院治療，而門診長期追蹤治療」。而罹患梗塞性腦中
    風之病患可能引發身零某些部分或思考功能暫時或永久性失
    去功能，如肢體癱瘓、語言障礙、嘴歪眼斜、流口水、暈眩
    、步伐功能不穩及大小便失禁等症狀，是抗告人因腦中風所
    產生生活、行動之不便而需展期調養，甚至復健治療；職是
    ，抗告人職業為載客司機，從事如此需高度專注力之工作，
    抗告人既患有上述病症，顯見此工作非腦中風病患可從事，
    且抗告人之身體狀況已造成日常生活之不方便，亦難從事其
    他相關工作，故抗告人於97年1 月後即無工作收入可清償債
    務，難謂抗告人無情事變更而致工作收入減少之情狀，堪符
    債務清理條例第151 條第6 項準用第5 項但書之要件。(二)其
    次，抗告人之配偶所得收入來源為出租遠傳電信股份有限業
    司之基地台，雖依95、96年度綜合所得稅各類所得資料清單
    所載，其前2 年所得共87萬2714元，然抗告人之配偶每年仍
    需繳納21萬6000元予來樓管由委員會，是抗告人配偶每月之
    收入應僅為1 萬8359元，扣除原審所參酌人政部社會司公佈
    97年度台灣省每人每月最低生減費9829元而認其個人生活必
    要費用，抗告人之配偶每月僅餘8530元可供整個定庭支配，
    而抗告人於97年1 月即因腦中風中未月工作所得，又須負擔
    醫療費用，顯見抗告人家庭經濟之因窘。(三)再者，抗告人之
    限來雖與抗告人同住，惟其子以營有負債，且長子王浚旭因
    負債已將其所有之汽車賣出，長以王馨儀亦因離婚負有債務
    約100 萬元許，並於今年3 月間遭公司裁員，可見抗告人家
    庭經濟狀況並非富裕，非抗告人任意毀諾已成立之協商，而
    濫用更生或清算之債務清理程序，實因抗告人家庭經濟顯非
    有清償債務之能力等語。並聲明：(一)原裁定廢棄；(二)請准予
    抗告人開始更生程序。
二、按聲請更生或清算不合程式或不備其他要件者，法院應以裁
    定駁回之，但其情形可以補正者，法院應定期間先命補正，
    消費者債務清理條例第8 條定有明文。又按債務人與金融機
    構協商成立者，不得聲請更生或清算，但因不可歸責於己之
    事由，致履行顯有重大困難者，不在此限；本條例施行前，
    債務人依金融主管機關協調成立之中華民國銀行公會會員辦
    理消費金融案件無擔保債務協商機制與金融機構成立之協商
    ，準用前項之規定，消費者債務清理條例第151 條第5 項、
    第6 項分別定有明文。蓋該債務清償方案係經債務人行使程
    式選擇權而與債權人締結之債務清理契約，其即應受該契約
    之拘束，且消債條例更生之規範目的，係在維持債務人基本
    生活之情況下，於債務人之能力範圍內盡力清償債務，非謂
    債務人得任意利用債務清理程式減輕債務，因此，為避免債
    務人針對已成立之協商方案任意毀諾，濫用更生或清算之債
    務清理程式，須債務人於協商成立後因不可歸責於己之事由
    ，致其無法履行原定清償方案，始例外得依消債條例聲請更
    生或清算。
三、經查：
  (一)本件抗告人前於96年間依金融主管機關協調成立之中華民國
    銀行公會會員辦理消費金融案件無擔保債務協商機制，與最
    大債權金融機構永豐銀行達成協商，協議自96年2 月起以利
    率7.5%，分120 期，每月償還26,542元，依各債權銀行債權
    金額比例清償各項債務，至全部清償為止，抗告人自96年2
    月履行至97年3 月之事實，有抗告人提出之協議書、無擔保
    債務還款計畫、繳款明細等在卷可稽。是本件抗告人向本院
    聲請更生，自須審究其是否有「不可歸責於己事由致履行顯
    有重大困難」之情事。
  (二)經查抗告人積欠之總債務據其陳報為450 萬5482元，其中房
    屋貸款部分（即有擔保之債權）為246 萬2000元（詳原審卷
    第7 頁），經予扣除，其無擔保債務僅為204 萬3482元。抗
    告人於原審雖陳稱：其每月收入僅有4 萬元（即每有營業額
    扣除修車保養費、油資費及靠行費等支出之餘額，因一致性
    協商每期繳款金額高達2 萬6542元，但在97年4 月家人亦無
    法再幫忙資助，顯有不可歸責於己致履行顯有重大困難之情
    事云云。惟抗告人於原審復又陳稱：其聲請更生前兩年內，
    每月須與配偶平均分擔房屋貸款1 萬0300元，負擔父母親之
    扶養費用共1 萬元，每月負擔車貸2 萬2100元，自97年1 月
    起即未再負擔房貸費用，惟仍須支出車貸與父母扶養費用云
    云（詳本院卷第11-13 頁）。苟抗告人之每月收入僅為4 萬
    元，縱令未積欠任何卡債，則其收入支應96年12月31日以前
    每之房貸1 萬0300元、父母扶養費用1 萬元、車貸2 萬2100
    元，總計4 萬2400元之支出，已無任何餘額可以維持自己每
    月之最低生活費用，更徨論係繳納每有2 萬6542元之協商金
    額。則抗告人於96年12月31日前於繳納謀生工具之車貸2 萬
    2100元，其主張自己之生活費用1 萬0876元（計算式：4500
    +1341+877+1500+750+598+310+1000=10876 ，詳本院卷第11
    頁），及父母親之生活費用1 萬元，總計4 萬29 76 元（計
    算式：22100+10876+10000=42976） ，既尚有能力有分擔房
    屋貸款1 萬0300元，顯與其所陳稱每月收入為4 萬元云云，
    顯不相當，自難認抗告人已據實陳報其收入與支出狀況，則
    抗告人主張其履行顯有重大困難，尚難採信。
  (三)次查抗告人居住於臺北縣，依行政院主計處公佈之97年度臺
    灣省每人每月最低生活費用為9,829 元，該最低生活費用即
    包括食、衣、住、行等費用在內，且抗告人既已負債大於資
    產，本應較一般人更節約支出。故抗告人每月超逾9,829 元
    範圍之生活支出，尚難認屬維持基本生活之必要支出。而抗
    告人自96年2 月間成立協商以來，迄97年3 月間止，既均得
    依原協商條件履行14期之久，且於96年12月31日前尚能分擔
    房貸每月1 萬0300元，益徵其倘撙節開支，依原協商條件履
    行，應無重大困難之情事。
  (四)抗告人於原審係以家人無法再幫忙致履行顯有重大困難之虞
    為由，聲請更生，並陳稱：抗告人早期因中風，當時無法工
    作，因此造成失業，爾後就踏入箱型車載送旅客行業等語（
    詳原審卷第16頁），且其每月之醫療費用由聲請更生前2 年
    內每有支出1000元，自97年1 月起降至500 元（詳原審卷第
    11、13頁），並未主張其因中風無法工作。然抗告人經原審
    駁回其更生之聲請後，旋即主張自97年1 月起即因中風無法
    工作，除與其於原審所陳報醫療費用減少之情事不符外，且
    抗告人苟自97年1 月起即已失業而無收入，則何能自97年1
    月起至97年10月23日聲請更生時止，按月支出車貸2 萬21 0
    元，父母親之生活費用1 萬元，與自己最低之生活費用？再
    者，抗告人早期係因中風而踏入載客行業，何以聲請更生經
    原審駁回後，即無法再從事該行業，除未提出任何醫師出具
    已喪失工作能力之診斷證明書外，亦未見抗告人提出合理之
    說明，核抗告人此部分之主張，亦不足採信。
四、末按銀行公會針對95年度銀行公會協商案件已毀諾之客戶，
    業已決議可申請「個別協商一致性方案」，即由最大無擔保
    債權銀行依據前置協商清償方案之精神和原則，與債務人重
    新協商議訂符合債務人繳款能力之月付款金額，該方案最長
    為180 期，利率最低為0%。是抗告人如認該清償協議之利率
    、期數有調整之必要，俾利其清償，自得再向最大無擔保債
    權銀行申請協商，附此敘明。
五、從而，原審認抗告人於協商成立後並無不可歸責於已，致履
    行顯有重大困難之情事，而駁回抗告人更聲之聲請，於法並
    無不合，抗告意旨指摘原裁定不當，求予廢棄改判，為無理
    由，應予駁回。
六、據上論結，本件抗告為無理由，依消費者債務清理條例第15
    條，民事訴訟法第495 條之1 第1 項、第449 條第1 項、第
    95條、第78條，裁定如主文。
中    華    民    國    98    年    7     月    31    日
              民事第三庭    審判長法  官  朱耀平
                                  法  官  徐玉玲
                                  法  官  何君豪
上為正本係照原本作成。
不得抗告。
中    華    民    國    98    年    8     月    4     日
                                  書記官  黃琴茜


司法院資訊處製作；財團法人民間司法改革基金會備份。
